【裁判字號】    99,訴,23
【裁判日期】    991227
【裁判案由】    侵權行為損害賠償
【裁判全文】
臺灣高等法院民事裁定                    99年度訴字第23號
原      告  楊錦蓮
訴訟代理人  吳啟玄律師
            吳啟豪律師
被      告  黃鉅耕
訴訟代理人  郭芷妤律師
上列當事人間因侵權行為損害賠償事件，經原告提起刑事附帶民
事訴訟，由本院刑事庭裁定移送前來（99年度附民字第29號），
本院裁定如下：
    主  文
原告之訴及追加之訴均駁回。
    理  由
一、按因犯罪而受損害之人，於刑事訴訟程序得附帶提起民事訴
    訟，對於被告及依民法負賠償責任之人，請求回復其損害。
    刑事訴訟法第487條第1項定有明文。又刑事訴訟法第487 條
    第1 項所定附帶民事訴訟之對象，除刑事被告外，固兼及於
    依民法負賠償責任之人，惟該條項所稱之「依民法負賠償責
    任之人」，係指該刑事案件中依民法規定應負賠償責任之人
    而言。故附帶民事訴訟之原告所主張之共同加害人，必以在
    刑事訴訟程序中經認定係共同侵權行為之人，始得謂為依民
    法負賠償責任之人，否則對之提起是項附帶民事訴訟，即難
    謂為合法(最高法院87 年台抗字第278號裁定意旨參照)。又
    按刑事訴訟諭知無罪、免訴或不受理之判決者，除經原告之
    聲請，應將附帶民事訴訟移送管轄法院之民事庭外，應以判
    決駁回原告之訴，刑事訴訟法第503條第1項定有明文。是以
    刑事法院依同法第504條第1項規定，將附帶民事訴訟以裁定
    移送於該法院民事庭者，以刑事部分宣告被告有罪之判決者
    為限。至刑事訴訟諭知無罪之判決，或實質上為無罪，僅因
    屬裁判上一罪，而不另為無罪之諭知者，倘刑事法院未經聲
    請，即將該附帶民事訴訟以裁定移送於民事庭時，其訴為不
    合法，受移送之民事庭應以裁定駁回之（最高法院93年台抗
    字第656號裁判意旨參照）。
二、本件原告主張被告於民國（下同）81年間購買台北縣三重市
    ○○路80號8 樓之房地（下稱系爭房地）並登記於其子黃澄
    彥名下，嗣被告為向原告借款新台幣（下同）300 萬元，竟
    向伊捏稱已獲黃澄彥同意，於81年12月29日偽造黃澄彥名義
    之抵押權設定申請書，持向地政事務所申請將系爭抵押權設
    定予伊，嗣雙方於同月31日辦理交付借款之際，經伊要求應
    再提出其他之擔保，乃在被告與訴外人楊加財所共同簽發面
    額為300萬元，發票日為81 年12月31日之本票發票人欄上，
    偽造黃澄彥之簽名，以示為共同發票人，並將系爭本票持以
    交付予伊，致伊信以為真將現金300 萬元如數交付，復在收
    據上偽造黃澄彥之署押。嗣後經伊向黃澄彥請求清償借款，
    遭黃澄彥拒絕，被告在伊與黃澄彥之清償借款事件中坦承冒
    用黃澄彥名義偽造收據及本票，向伊借款，顯然消費借貸關
    係乃存於兩造之間，爰依侵權行為法則提起刑事附帶民事訴
    訟，求為判決命被告給付伊300萬元等語（見本院卷第84 頁
    ）。
三、經查，有關被告偽造黃澄彥名義之不動產抵押權設定登記申
    請書，持向地政事務所聲請辦理設定抵押權予原告，及在收
    據上偽造黃澄彥之署押而涉及行使偽造文書罪、使公務員登
    載不實罪之部分，因時效完成已經台灣台北地方法院檢察署
    （下稱台北地檢署）檢察官以98 年度偵字第16466號為不起
    訴分。至於因原告要求被告另提出其他擔保，被告為取得借
    款，復在被告與訴外人楊加財所共同簽發之本票發票人欄上
    ，偽造黃澄彥之簽名以為共同發票人，並交付系爭本票予原
    告作為擔保，使原告信以為真而交付借款部分，所涉及偽造
    有價證券罪部分，固經檢察官提起公訴，並經原審法院以98
    年度訴字第1350 號刑事判決判處被告有期徒刑1年10月，緩
    刑3 年。惟被告以偽造之系爭本票向原告騙取借款所另涉詐
    欺取財罪部分，則經原審法院以該部分犯罪之追訴權時效已
    完成，本應諭知免訴判決，因與前開偽造有價證券罪部分具
    有裁判上一罪關係，而不另為免訴之諭知，並經本院98年度
    上訴字第4143號判決駁回公訴人之上訴確定，並於判決理由
    項內表明有關被告偽造有價證券之行為，其犯罪行為之直接
    被害人應為黃澄彥，而非原告等情，有上開各刑事判決在卷
    足稽，足見原告並非被告偽造有價證券犯行之直接受害人甚
    明，依前開說明，被告雖遭刑事判決有罪確定，然因原告並
    非被告偽造有價證券罪之直接被害人，即非刑事訴訟法第47
    8條第1項所規定得對被告提起刑事附帶民事訴訟之人，從而
    原告提起本件刑事附帶民事訴訟顯不備起訴其他要件，依民
    事訴訟法第249條第1項第6款之規定，其起訴顯不合法。
四、至於被告所涉詐欺取財罪部分，既因追訴權時效完成，僅因
    與有罪部分具有裁判上一罪關係而不另為免訴判決之諭知，
    且原告亦未聲請將刑事附帶民事訴訟移送管轄法院之民事庭
    ，依法本應依據刑事訴訟法第503條第1項規定，以判決駁回
    原告此部分之訴，然本院刑事庭竟誤以裁定移送本院，則此
    部分原告之起訴不合法，尚不因該移送裁定而受影響，揆之
    前揭說明，自應以裁定駁回其訴。
五、又原告對於被告於本院刑事庭所提之附帶民事訴訟，於法不
    合，並經本院裁定駁回其訴，已如前述，則其在本院所為追
    加借款返還請求權之部分，已無從與之合併審理，故原告追
    加之訴部分，亦於法未合，應同予駁回。查本件依刑事訴訟
    法第505條第2項規定，免納裁判費用，此外復無其他訴訟費
    用之支出，自毋庸為訴訟費用負擔之裁判，附此斂明。
六、爰裁定如主文。
中    華    民    國    99    年    12    月  27      日
                    民事第二十庭
                        審判長法  官  張  蘭
                              法  官  黃莉雲
                              法  官  王漢章
正本係照原本作成。
如不服本裁定，應於收受送達後10日內向本院提出抗告狀，並應
繳納抗告費新台幣１千元。
中    華    民    國    99    年    12    月    27    日
                              書記官  周淑靜

司法院資訊處製作；財團法人民間司法改革基金會備份。
